臺灣板橋地方法院民事判決　　　　　　　　　　　　　九十二年度保險字第二三號
　　原　　　告　甲○○○
　　　　　　　　丁○○
　　　　　　　　丙○○
　　　　　　　　乙○○
　　共　　　同
　　訴訟代理人　戊○○
　　被　　　告　國泰人壽保險股份有限公司
　　法定代理人　庚○○
　　訴訟代理人　賴盛星律師
　　複代理人　　何淑媛律師
右當事人間請求給付保險金事件，本院於中華民國九十三年六月四日言詞辯論終結，
判決如左：
    主    文
被告應給付原告甲○○○新臺幣陸拾柒萬肆仟貳佰捌拾元，及自民國九十一年五月八
日起至清償日止，按週年利率百分之十計算之利息。
被告應給付原告甲○○○、丁○○、丙○○、乙○○新臺幣萬陸仟元，及自民國九
十二年十一月一日起至清償日止，按週年利率百分之十計算之利息。
訴訟費用由被告負擔。
本判決第一項於原告甲○○○以新臺幣貳拾貳萬元被告預供擔保後，得為假執行。但
被告以新臺幣陸拾貳萬貳仟貳佰捌拾柒元或等值之國泰世華商業銀行一年期可轉讓定
期存款存單為原告甲○○○預供擔保後，得免為假執行。
本判決第二項得假執行。但被告如以新臺幣萬陸仟元或等值之國泰世華商業銀行一
年期可轉讓定期存款存單為原告供擔保後，得免為假執行。
    事    實
甲、原告方面：
一、聲明：如主文第一、二項所示，並願供擔保請准宣告假執行。
二、陳述：
（一）緣原告甲○○○之夫丁洪於民國八十九年四月十七日以丁洪本人為被保險人，
      原告甲○○○為受益人，與被告訂定保險契約，約明被保險人身故保險金新臺
      幣（下同）六十萬元整，併至身故當年度所應繳年繳化保險費總額給付；並於
      附約中明訂溫心住院日額加護病房每日二千元整。被保險人於九十一年三月二
      十六日因肺炎住進三重宏仁醫院加護病房，並於同年四月十二日凌晨因敗血症
      身故，依上開保險契約，被告共應理賠給付原告七十一萬零二百八十元整（其
      中包含人壽保險部分六十七萬四千二百八十元；溫心住院日額保險每日二千元
      共十八日，計三萬六千元整）。其中人壽保險部分係以原告甲○○○為受益人
      ，而溫心住院日額保險部分依契約第二十四條之規定，係以被保險人（即丁洪
      ）為受益人，今丁洪業已死亡，依民法第一千一百三十八條、一千一百三十九
      條及一千一百四十四條等相關規定，其請求給付保險金之權利應由其配偶甲○○○及直系血親卑親屬丁○○、丙○○、乙○○共同繼承。
（二）「保險人對於由不可預料或不可抗力之事故所致之損害，負賠償責任。」此保
      險法第二十九條第一項本文定有明文，且保險給付之內容已於契約中明確約定
      ，是以原告得請求被告為保險金之給付。又按「保險人應於要保人或被保險人
      交齊證明文件後，於約定期限內給付賠償金額。無約定期限者，應於接到通知
      後十五日內給付之。保險人因可歸責於自己之事由致未在前項規定期限內為給
      付者，應給付遲延利息年利一分。」此保險法第三十四條定有明文；又當事人
      雙方於終身壽險保險契約第十七條中約定「要保人或受益人應於知悉本公司應
      負保險責任之事故後十日內通知本公司，並於通知後儘速檢具所需文件向本公
      司申請給付保險金。本公司應於收齊前項文件後十五日內給付之。逾期本公司
      應按年利一分加計利息給付。」。本件原告於九十一年四月十九日以三重郵局
      第三八二三號存證信函檢具文件向被告申請給付保險金，該信函於同年月二十
      二日送達被告，依上開保險法之規定及契約之約定，被告應於同年五月七日前
      給付保險金，故被告應自九十一年五月八日起按年利率一分（即百分之十）給
      付遲延利息。為此，爰依保險契約之法律關係，請求(1)被告應給付原告甲○○○六十七萬四千二百八十元，及自九十一年五月八日起至清償日止，按年利率
      一分計算之利息。(2)被告應給付原告甲○○○、丁○○、丙○○、乙○○三萬
      六千元，及自訴狀送達之翌日起至清償日止，按年利率一分計算之利息。
（三）詎料，原告於八十九年四月十九日以三重郵局第三八二三號存證信函向被告提
      出理賠申請時，被告卻以要保人未盡告知義務為由，拒絕理賠，原告嗣向財團
      法人保險發展中心申請調處，且業經該中心保險申訴調處委員會作成「建議保
      險人給付保險金」之調處決定，並由財政部保險司發函被告，請被告審酌調處
      決定書辦理，然被告卻亦置之不理，造成原告權利莫大損害。
（四）本件被告以要保人隱匿肝硬化病史，被告並已發函表示解除保險契約為由，拒
      絕給付系爭保險金。惟查：
  １、被告解除契約之意思表示並未到達被保險人：
　　　(1)按「非對話為意思表示者，其意思表示，以通知達到相對人時，發生效力。
　　　　」此民法第九十五條第一項前段定有明文，本件被告雖表示伊已於九十一年
　　　　四月三日、四月十日以國壽字第九一０四００三九、00000000號函
　　　　解除保險契約，然原告及被保險人當時並未曾收到上開二封信函，且於上開
　　　　時日，被保險人已病危住進加護病房，亦未授權他人代受意思表示，上開解
　　　　除契約之意思表示當時實未到達被保險人，依法不生效力。
　　　(2)依人壽保險契約第八條第三項約定：「本公司解除契約時應通知要保人，如
　　　　因要保人死亡、居住所不明，致通知不能送達時，本公司得將該項通知送達
　　　　受益人。」本件當時要保人（即被保險人）業已住進加護病房，縱無法對之
　　　　為送達，該解除契約之意思表示依上開約定應向受益人為之，然被告並未對
　　　　受益人為解除契約之意思表示，故本件契約效力仍然存在。
　　　(3)被告曾謂：要保人住進醫院，其家屬仍在該地，仍可代為收受信函。然收受
　　　　解除契約之意思表示應屬法律行為，要保人當時已住進醫院無法言語，亦未
　　　　授權他人代收，是故要保人之家屬實無代為收受上開信函之義務，被告此陳
　　　　顯屬無稽。
　２、要保人（即被保險人）於要保時並無肝硬化病史，並未有任何未為告知之情事
　　　：
　　　(1)被保險人於板橋中英醫院治療期間並無任何肝硬化之確定病歷，此觀之被保
　　　　險人之歷次住院病歷（參鈞院卷第二一二至二一四頁）自明，且證人黃坤耀
　　　　即被保險人之主治醫師於鈞院審理時亦到庭結證稱：「我從病歷上來看，當
　　　　時醫師之記載應該只是暫時性之診斷」（參鈞院卷第三００頁），且該院並
　　　　未有告知被保險人任何關於肝硬化之情事（參鈞院卷第二九八頁），足徵要
　　　　保人（即被保險人）於要保時並無肝硬化病史。
　　　(2)被告以板橋中英醫院病歷內容摘要（參被證五）欲證明被保險人具肝硬化病
　　　　史，然卷查，上開病歷內容摘要不惟無任何醫院關防或相關醫院醫療行政人
　　　　員印信存在，且所蓋印信及填寫單位皆為被告之內部單位，又據證人己○○○○到庭結證陳稱：「一一四頁我沒看過，這個沒有會醫生。」（參鈞院卷
　　　　第三○○頁）故上開病歷摘要應非醫院所製作之文書，更非醫師所製作，實
　　　　無足以作為證明被保險人有肝硬化病史之佐證。
　　　(3)被告或陳稱，被保險人於中英醫院護理記錄上有肝硬化之記載（參鈞院九十
　　　　三年五月五日言詞辯論筆錄），然護理記錄係參酌病患陳述由護理人員所製
　　　　作，並非醫師專業判斷之結論，縱若被保險人於護理記錄中有關於肝硬化之
　　　　陳述，然此未經醫師專業判斷，無足以表徵被保險人之病理狀況，亦即依據
　　　　該院醫師之專業判斷，尚無法判定被保險人是否具有肝硬化病歷，更遑論醫
　　　　護人員與病患之交談記錄，故被保險人於要保時並無肝硬化之病歷，洵堪認
　　　　定。
　３、本件要保人未有保險法第六十四條第二項所定之解除契約事由，故本件保險人
　　　無權解除契約：
　　　(1)被保險人於書面詢問事項之第五點已表示具有其所列之疾病，並明示就醫之
　　　　醫療院所及授權被告調查病歷資料，此觀之原證一所示之人壽保險單即可得
　　　　知，被告於核保時已可對於上開資料暨病歷加以調查，竟以此為由拒絕理賠
　　　　，此實非保險法第六十四條制定之初衷，被告此舉，實有違保險制度之常軌
　　　　。
　　　(2)被保險人非專業醫療人員，實無法如同病歷般，將其病史加以詳述，且身無
　　　　病痛時，認為痊廢者亦不在少數，故而保險人多要求要保人或被保險人將其
　　　　就醫之醫療院所告知保險人並授權保險人調查就醫資料，以利其危險評估。
　　　　查本件被保險人已於人壽保險單中明示醫療院所並授權國泰人壽調查病歷資
　　　　料，一切情形皆為被告核保時可得調查掌握，何來影響危險評估之情事，若
　　　　被告於核保時對該情事未予考量，亦為其本身之疏失，如何將其此一疏失之
　　　　後果加諸於他人，據此，被告並無保險法第六十四條所示之解約事由已甚明
　　　　顯。
　　　(3)「要保人故意隱匿，或因過失遺漏，或為不實之說明，足以變更或減少保險
　　　　人對於危險之估計者，保險人得解除契約」此保險法第六十四條第二項定有
　　　　明文，故而保險人若欲解除保險契約必須符合以下所有要件：要保人對於保
　　　　險人之書面詢問事項故意隱匿，或因過失遺漏，或為不實之說明（下稱要件
　　　　一）。要保人負有通知義務（下稱要件二）。要保人未通知之事項足以變更
　　　　或減少保險人對於危險之估計（下稱要件三）。
　　　　關於要件一部份：被保險人非專業醫療人員，實無法如同病歷般，將其病
　　　　　史加以詳述，且身無病痛時，認為痊廢者亦不在少數，故而保險人多要求
　　　　　要保人或被保險人將其就醫之醫療院所告知保險人並授權保險人調查就醫
　　　　　資料，以利其危險評估。本件被保險人於書面詢問事項之第五點已表示具
　　　　　有其所列之疾病，並明示就醫之醫療院所及授權國泰人壽調查病歷資料，
　　　　　以避免掛一漏萬及陳述之遺漏，何來未為告知之有？
  　　　關於要件二部分：保險法第六十二條規定：「當事人之一方對於左列各款
  　　　　，不負通知之義務：」，其中第二款規定：「依通常注意為他方所應知，
  　　　　或無法諉為不知者。」被保險人既已告知罹患肝炎並告知治療之醫療院所
  　　　　，且授權保險人調查其病歷，保險人僅依通常之注意即可由被保險人之病
  　　　　歷中知悉其糖尿病及肝病之病史，為依通常之注意保險人所應知之事項，
  　　　　此部分之病史依上開規定要保人不負告知義務。
  　　　關於要件三部分：本件被保險人於書面詢問事項之第五點已表示具有其所
　　　　　列之疾病，並明示就醫之醫療院所及授權國泰人壽調查病歷資料，國泰人
　　　　　壽於核保時已知被保險人有何病歷、並知治療之醫療院所，且可對於上開
　　　　　資料暨病例加以調查；又保險人於受理理賠時僅單依要保單所記載被保險
　　　　　人書面告知事項而為調查即知悉被保險人之病史，可見保險人於核保時，
　　　　　依據上述之書面告知事項已足使保險人能夠知悉被保險人之任何疾病（理
　　　　　賠時由要保單中可知悉被保險人有肝病、糖尿病，核保時由同一份要保單
　　　　　中卻不知，何其怪哉？），豈可因此而謂「足以影響危險之評估」。保險
　　　　　人於其核保時可得知悉之事項，竟諉為不知，拒絕理賠，實非保險法第六
　　　　　十四條訂立之初衷，本件要保人所告知之事項已足夠令保險人知悉被保險
　　　　　人之病史，並無變更或減少保險人對於危險之估計，且由對價平衡原則觀
　　　　　之，保險人無權解除契約，顯無疑義。
　４、本件要保人是否患有肝硬化之危險評估，非屬要保人告知義務範圍，被告反負
　　　有最終調查義務：
　　　(1)依財政部發布之「人身保險要保書示範內容及注意事項」第九點明訂：「『
　　　　告知事項』各問項，其細部問題之內容及格式，例如回答『是』時，再進一
　　　　步之詢問．．．．各公司得自行查證者應予避免．．．．」，準此，要保人
　　　　既已告知肝病既往症及醫療院所，其他肝硬化、糖尿病即屬各公司得自行查
　　　　證之事項，屬「應予避免」之事項，非本件告知義務之範圍。
    　(2)若依被告所提出之審查標準，縱僅知悉「肝炎」既往症，其危險層級亦已增
    　　加，並明示GOT大過GPT 2倍，且ZTT >12u者注意肝硬化症狀（參被證五，被
    　　告審查標準第104頁上方），被告既已知悉被保險人肝炎既往症，依被告審
    　　查標準，對於上開數值自然應加以調查評估，然後視危險程度為何，於批註
    　　欄批註增加保費或除外甚或拒保，本件要保人已將肝炎既往症及其醫療院所
    　　告知，豈可將被告未依其審查標準調查之缺失歸責於被保險人。
    　(3)被告雖一再陳稱被告所告知之肝炎病歷屬超過三年之既往症，依被告審查標
    　　準屬無庸調查之事項，然所謂之審查標準係屬被告公司之內部文件，要保人
    　　無從得知，關於此一事項要保單中並未提及，豈可以之對抗要保人或受益人
    　　。況查，被告所陳依其審查標準所示，係屬急性肝炎之情形，若屬慢性肝炎
    　　則五年內之既往症被告皆有調查之義務（參被告審查標準第一○三頁），故
    　　而要保人已為肝炎之告知，足以讓被告做慢性肝炎或急性肝炎甚或係肝硬化
    　　之危險評估，難謂被告之調查義務已窮。
　５、綜上各節交互參照，原告並未收受被告解除契約意思表示之送達，且要保人（
　　　即被保險人）丁洪於要保時並未有肝硬化之確定病史，況要保人所告知之事項
　　　已足以令被告為充分之危險評估，故被告解除契約於法無據。
乙、被告方面：
一、聲明：
（一）原告之訴及其假執行之聲請均駁回。
（二）如受不利判決，請准供等值之國泰世華商業銀行一年期可轉讓定期存款存單為
      擔保免為假執行。
二、陳述：
（一）本件要保人於投保系爭保險時，故意隱匿其罹患肝硬化之病史，違反保險法第
      六十四條規定之據實說明義務：
　１、按「訂立契約時，要保人對於保險人之書面詢問，應據實說明。要保人故意隱
    　匿或因過失遺漏，或為不實之說明，足以變更或減少保險人對於危險之估計者
    　，保險人得解除契約，其危險發生後亦同。但要保人證明危險之發生未基於其
    　說明或未說明之事實時，不在此限。」保險法第六十四條第一、二項定有明文
    　，上開法條之「說明」與「遺漏」效果相同，前者為積極之陳述，後者為消極
    　之隱諱。不實之說明或遺漏，其係故意為之者，自足動搖契約之效力，即出諸
    　過失，而影響保險人對於危險之估計者，亦得據以為解除契約之理由。要保人
    　於聲請保險時，若於已知或可得而知之事實，應告知而未告知者，無論出於故
    　意或過失，保險人得解除契約，其情形與不實之說明相同。
　２、次按最高法院八十八年台上字第二二一二號民事判決謂「保險法第六十四條第
      二規定：要保人故意隱匿，或因過失遺漏，或為不實之說明，足以變更或減少
      保險人對於危險之估計者，保險人得解除保險契約；其危險發生後亦同。但要
      保人證明危險之發生未基於其說明或未說明之事實時，不在此限。乃保險契約
      為最大誠信契約，倘要保人有故意隱匿，或因過失遺漏，或為不實之說明，足
      以影響保險人對於危險估計之情事，要保人如主張保險人不得解除保險契約，
      即應就保險事故與要保人所未告知或不實說明之事項並無關聯，且該事項已確
      定對保險事故之發生不具任何影響，保險人亦未因告知或不實說明之事項，而
      造成額外之負擔，『對價平衡』並未遭破壞始可。亦即須就保險事故與要保人
      所未告知或不實說明之事項間之無關聯，證明其必然性；倘有其或然性，即不
      能謂有上開法條但書適用之餘地，保險人非不得解除保險契約。」，故倘要保
      人於訂立保險契約時，對保險人所為之書面詢問有未據實說明之情事，而其未
      據實說明之事項足以影響保險人對危險之估計時，保險人自得據以解除該保險
      契約，而要保人如主張保險人不得解除該保險契約者，則應證明其未告知或不
      實說明之事項與危險之發生間並無任何必然之關聯性始可。
　３、本件系爭保險契約之要保人即被保險人丁洪於八十九年四月十七日投保系爭之
      「國泰福本一一一終身保險」附加「國泰溫心住院日額保額附約」時，就被告
      於要保書背面所為「要保人及被保險人告知事項」「５過去五年內是否曾因患
      有下列疾病，而接受醫師治療？診療或用藥？．．．．（４）肝炎、肝內結石
      、肝硬化、肝功能異常。．．．．」，要保人雖有告知「丁洪因健康檢查疑患
      肝炎，於中英醫院約八十六年三月就診住院約二天，無手術目前已正常無後遺
      症，且每日早上三點起床於市集販魚。」。惟依本件被保險人丁洪於投保前於
      板橋中英醫院之病歷摘要所載，於八十六年七月二十五日至同年七月二十九日
      度住院，經診斷為「肝功能異常、糖尿病」，且依中英醫院於九十三年四月二
      十日以（九十三）中醫字第三七七號函檢附病患丁洪於八十七年五月二十三日
      之住院護理紀錄亦記載「有肝硬化病史」等字句，由此可證要保人丁洪於投保
      前除肝炎外亦患有糖尿病、肝硬化等病症，惟要保人於要保書上僅避重就輕說
      明於八十六年三月間因肝炎就醫且已痊癒，卻隱匿八十六年七月間經診斷「肝
      硬化」、八十八年十二月間已經診斷出之「肝功能異常、糖尿病」等病症，可
      見要保人確實有未盡據實告知義務之情事，要屬無疑。
　４、依照被告公司之審查標準就肝硬化之評分為「Ｄ」（請參審查標準第二十九頁
　　　、第一０四頁至第一０五頁所載），而對照一般注意事項記載「４使用本審查
　　　標準注意事項及記號如下：評分．．．．Ｄ．．．．謝絕承保（Decline）」
　　　，由此可知被保險人丁洪於投保時如有據實告知肝硬化之病史，被告當拒絕承
　　　保系爭保險。然本件被保險人丁洪於要保書僅填載「丁洪因健康檢查疑患肝炎
　　　，於中英醫院約８６年３月就診住院約２天，無手術目前已正常無後遺症，且
　　　每日早上３點起床於市集販魚。」等字句，而被告依據其告知事項對照審查標
　　　準，因罹患肝炎既往症，痊癒後達三年以上，其危險評估為「０」（請參前呈
　　　審查標準第一０二頁至第一０三頁所載），被告方同意承保系爭保險契約。可
　　　見本件被保險人丁洪未據實告知其罹患肝硬化之病史，確實影響被告對於危險
　　　之評估，則依保險法六十四條第二項之規定及上開最高法院八十八年台上字第
　　　二二一二號判決意旨，被告自得解除系爭保險契約，並拒絕給付保險金。
　５、本件原告雖主張要保人已有告知於中英醫院就診之事實，被告因未盡調查義務
　　　而喪失契約解除權云云，惟查，要保書聲明事項欄雖載有「本人同意貴公司調
　　　查本人、配偶及子女相關之醫療記錄及病歷資料。」之約定，然因要保人僅向
　　　被告告知「疑患肝炎」，且業已「正常無後遺症」，故自足以使被告認被保險
　　　人丁洪之疑似肝炎業已痊癒而無再進一步調查被保險人病歷之必要，故被告縱
　　　未進一步調查，乃因要保人隱匿其病歷所致，自難認被告喪失保險法第六十四
　　　條之解除權。且按最高法院八十八年台上字第二二一二號判決意旨略謂「上訴
　　　人及劉瓊鈞固曾於填寫要保書時，告知被上訴人之業務員彭英峰，曾於八十五
　　　年農曆初二因腸胃不適至敏盛綜合醫院就診，並經彭英峰證實；惟彭英峰另證
　　　稱：上訴人僅告知有腹痛，並未告知有肝病，上訴人曾提及劉先生於大年初二
　　　至敏盛醫院掛急診，當時我們研究可能因過年大吃大喝而腹痛，好比感冒一般
　　　，故未列入告知事項記載，若知要保人曾患肝炎，會據實於『是』欄打『ˇ』
　　　，並於空白處註明，請客戶去體檢，再由公司契約課及醫務部做核保工作云云
　　　；且上訴人於八十六年六月四日第一審起訴狀及同年十月二十九日之準備書狀
　　　，亦均自陳：劉瓊鈞係因『腹瀉』至醫院治療，並未告知被上訴人劉瓊鈞有慢
　　　性肝炎之既往病症云云；是上訴人及劉瓊鈞顯未將劉瓊鈞之病情據實向被上訴
　　　人業務員告知，堪以認定。則上訴人所謂：要保書之填寫與告知均經被上訴人
　　　所屬業務代表指導完成，被保險人於投保時均已依規定據實說明云云，即不可
　　　取。」，故本件要保人僅告知曾疑患肝炎業已痊癒之輕症而故意隱匿罹患肝硬
　　　化之重症，嚴重影響被告對於危險之估計，揆諸前揭最高法院判決意旨，被告
　　　以要保人丁洪違反據實告知義務，解除系爭保險契約，於法有據，而原告略以
　　　被告負有調查義務云云，意圖脫免要保人據實告知之義務，顯不足採。
　６、至於保險事業發展中心保險申訴調處委員會就本件個案所作成調處決定書之調
　　　處決定理由第二項雖謂「本件被保險人既已告知曾罹患肝炎，按保險人之核保
　　　準則，即應有進一步查證之必要，故本委員會認為系爭公司不得再主張被保險
　　　人違反據實說明義務。」云云，惟查，依據被告公司之審查標準，如被保險人
　　　所告知罹患肝炎為「現症」，其指標為「Ｍ」須由審查醫師評分，然本件被保
　　　險人係告知曾罹患肝炎「既往症」，痊癒後達三年以上，依據審查標準，已列
　　　出其危險評估為「０」，即無須再由醫師作進一步查證，故前揭調處決定理由
　　　顯係對被告公司之審查標準有所誤解，而不足採。且按最高法院六十七年度台
　　　上字第二八八○號曾著有判決謂「被保險人楊○大於六十四年六月十七日起至
　　　六十五年十月十五日止，在嘉義縣六腳鄉衛生所免費治療肺核病，至死亡時，
　　　尚未痊癒，其死於胸膜炎症，亦與肺結核病有關，治療期間，該所已將其所患
　　　肺結核病之情形，告知楊○大，業經原審及第一審函詢上開衛生所查復在卷，
　　　是以楊○大於六十四年十二月投保之前，確已知悉其已罹患肺結核病至為明確
　　　，該楊○大於投保時，在被上訴人交付之書面詢問欄，不為真實之告知，有楊
　　　○大蓋章之告知書影本附卷可稽，從而被上訴人依據保險法及保險契約之規定
　　　，解除本件保險契約，應屬有理。至上訴人之父於投保時，雖經被上訴人指派
　　　醫師實施身體檢查，但仍不能免除投保人據實告知之義務。」云云，故縱使鈞
　　　院認定被告就被保險人丁洪所告知事項應指派醫師實施身體檢查，然揆諸前揭
　　　最高法院判決意旨，仍不得免除要保人丁洪據實告知之義務，故本件被告以被
　　　保險人丁洪故意隱匿罹患肝硬化之病史，違反據實告知義務而解除系爭保險契
　　　約，洵屬正當。
二、系爭保險契約業經被告發函解除在案，故被告自無給付保險金之義務：
　１、按「非對話而為意思表示者，其意思表示，以通知達到相對時，發生效力。」
　　　民法第九十五條第一項設有明文規定，另「民法第九十五條第一項規定：『非
　　　對話而為意思表示者，其意思表示以通知到達相對人時發生效力。』，所謂達
　　　到，係僅使相對人已居可了解之地位即為已足，並非須使相對人取得占有，故
　　　通知已送達於相對人之居所或營業所者，即為達到，不必交付相對人本人或其
　　　代理人，亦不問相對人之閱讀與否，該通知即可發生為意思表示之效力。」、
　　　「非對話而為意思表示者，其意思表示以通知達到相對人時發生效力，民法第
　　　九十五條第一項本文定有明文，所謂達到，係指意思表示到達相對人之支配範
　　　圍內，相對人隨時可了解其內容之客觀狀態而言。若表意人以書信為意思表示
　　　，該書信達到相對人，相對人無正當理由而拒絕接收時，該書信既已達到相對
　　　人之支配範圍內，相對人隨時可了解其內容，依上說明，應認為已達到而發生
　　　效力。」，最高法院亦著有五十四年台上字第九五二號判例、七十五年台抗字
　　　第二五五號判決可資參照。
　２、經查系爭要保書所載被保險人、要保人之
　　　一九號十三樓」，於要保書上載明「本要保人同意貴公司派員收取保險費或催
　　　告通知書以及相關文書之送達以上址為準，如有變更時，本要保人立即以書面
　　　變更，若漏未變更，貴公司依照上址或所知之最後地址所為之通知，均視同送
　　　達本要保人。」，準此，本件被告依照上址寄送解除契約之信函，依約即應視
　　　同送達要保人，至為明確。本件被告於知悉系爭保險契約存有上述解除事由時
　　　，即按要保人於要保書上所載之地址「板橋市○○路二一九號十三樓」，分別
　　　於九十一年四月三日、四月十一日以國壽字第九一０四００三九號及0000
　　　0000號存證信函向要保人丁洪為解除契約之意思表示，本件原告於庭訊時
　　　自承要保人之住所並未變更，然要保人住所大樓收發室管理員於收受上開信函
　　　後，先後以「查無此人」、「遷」等事由遭退回（請參限時雙掛號函影本二份
　　　），足見要保人住所大樓收發室管理員以上述原因退回，與事實不符。揆諸前
　　　揭民法第九十五條第二項及判例（決）意旨，被告以存證信函向要保人之住所
　　　所為解除系爭保險契約之意思表示，既已經該大樓收發室之管理員收受即已到
　　　達要保人丁洪之支配範圍內，丁洪即處於隨時可了解被告解除系爭契約意思表
　　　示內容之狀態，故被告解除系爭保險契約之通知應認已達到要保人而發生效力
　　　。
　３、至於本件原告主張因要保人於被告發函解除系爭契約時，已住進加護病房，無
　　　法對之為送達，縱有解除契約之事由，應向受益人為之云云。惟最高法院八十
　　　五年台上字第二六六九號判決略謂「契約解除權之行使，應向他方當事人以意
　　　思表示為之，為民法第二百五十八條第一項所明定，保險契約係債法上契約之
　　　一種，自有上開規定之適用。本件保險契約之要保人梅志武已死亡，上訴人解
　　　除契約之對象，應為其全體繼承人，而非受益人。系爭保險單條款第十四條第
　　　二項雖訂明『本公司通知解除契約時，如要保人死亡，居住所不明，或其他原
　　　因通知不能送達時，本公司得將該項通知送達受益人』，然此亦僅係於特定之
　　　狀況下致不能通知時，得送達於受益人而已，並非約定據此得變更其解除契約
　　　之對象為受益人，是上訴人抗辯其已對為受益人之被上訴人解除系爭保險契約
　　　，不須給付系爭保險金云云，為無足採。」，是依上開判決意旨所示，要保人
　　　如已死亡而發生保險人得解除契約之情形，保險人應以要保人之全體法定繼承
　　　人為行使解除權之對象。然本件被告於九十一年四月三日及四月十一日向要保
　　　人發解除通知時，當時要保人並無死亡或居住所不明之情形，故被告行使解除
　　　契約權自應通知要保人丁洪，而無上開條款後段或最高法院判決之適用餘地。
　　　退步言之，縱鈞院認定本件應有適用上開條款後段或最高法院判決之情形，惟
　　　被告行使契約解除權之當時，要保人丁洪仍屬生存，繼承尚未開始，故被告當
　　　時解除契約之意思表示自不可能向要保人之全體繼承人為之，首須陳明。次依
　　　照上開條款規定，如有不能送達要保人之情形，被告得將該項通知送達受益人
　　　，經查，系爭保險契約之受益人甲○○○與要保人丁洪共同居住於「台北縣板
　　　橋市○○路二一九號十三樓」，故被告向要保人丁洪所為解除契約之意思表示
　　　於送達要保人丁洪之同時亦已送達受益人甲○○○之住所，依照前揭保險契約
　　　條款第八條第三項後段規定，亦生合法送達之效力，故本件原告主張被告解除
　　　契約之意思表示送達不合法，委無足採。
    理    由
一、按訴狀送達後，原告不得將原訴變更或追加他訴。但被告於訴之變更或追加無異
    議，而為本案之言詞辯論者，視為同意變更或追加。民事訴訟法第二百五十五條
    第二項定有明文。原告甲○○○於起訴之初，以其為系爭保險契約之受益人，且
    已發生保險事故，聲明：被告應給付原告七十一萬零二百八十元，及自訴狀送達
    翌日起至清償日止，按年利率百分之五計算之利息。嗣於九十二年十月三十一日
    具狀追加被保險人丁洪之繼承人丁○○、丙○○、乙○○為原告，主張系爭保險
    契約中之溫心住院日額保險部分依契約第二十四條之規定，係以被保險人丁洪為
    受益人，今丁洪業已死亡，依民法第一千一百三十八條、一千一百三十九條及一
    千一百四十四條等相關規定，其請求給付保險金之權利應由其配偶甲○○○及直
    系血親卑親屬丁○○、丙○○、乙○○共同繼承為由，變更聲明為(1)被告應給付
    原告甲○○○六十七萬四千二百八十元，及自九十一年五月八日起至清償日止，
    按年利率一分計算之利息。(2)被告應給付原告甲○○○、丁○○、丙○○、乙○○共三萬六千元，及自訴狀送達之翌日起至清償日止，按年利率一分計算之利息
    。被告無異議而為本案言詞辯論，視為同意上開訴之追加及變更，原告所為訴之
    追加及變更，核無不合，應予准許，合先敘明。
二、原告起訴主張：
（一）原告甲○○○之夫丁洪於八十九年四月十七日以其本人為被保險人，原告甲○○○為受益人，與被告訂定保險契約，約明被保險人身故保險金六十萬元整，
      併至身故當年度所應繳年繳化保險費總額給付；並於附約中明訂溫心住院日額
      加護病房每日二千元整。被保險人於九十一年三月二十六日因肺炎住進三重宏
      仁醫院加護病房，並於同年四月十二日凌晨因敗血症身故，依上開保險契約，
      人壽保險部分六十七萬四千二百八十元；溫心住院日額保險每日二千元共十八
      日，計三萬六千元整，是以被告共應理賠給付原告七十一萬零二百八十元整。
      其中人壽保險部分係以原告甲○○○為受益人，而溫心住院日額保險部分依契
      約第二十四條之規定，係以被保險人（即丁洪）為受益人，今丁洪業已死亡，
      依民法第一千一百三十八條、一千一百三十九條及一千一百四十四條等相關規
      定，其請求給付保險金之權利應由其配偶甲○○○及直系血親卑親屬丁○○、
      丙○○、乙○○共同繼承。
（二）按「保險人對於由不可預料或不可抗力之事故所致之損害，負賠償責任。」此
      保險法第二十九條第一項本文定有明文，且保險給付之內容已於契約中明確約
      定，是以原告得請求被告為保險金之給付。又按「保險人應於要保人或被保險
      人交齊證明文件後，於約定期限內給付賠償金額。無約定期限者，應於接到通
      知後十五日內給付之。保險人因可歸責於自己之事由致未在前項規定期限內為
      給付者，應給付遲延利息年利一分。」，此保險法第三十四條定有明文；又當
      事人雙方於終身壽險保險契約第十七條中約定「要保人或受益人應於知悉本公
      司應負保險責任之事故後十日內通知本公司，並於通知後儘速檢具所需文件向
      本公司申請給付保險金。本公司應於收齊前項文件後十五日內給付之。逾期本
      公司應按年利一分加計利息給付。」。本件原告於九十一年四月十九日以三重
      郵局第三八二三號存證信函檢具文件向被告申請給付保險金，該信函於同年月
      二十二日送達被告，依上開保險法之規定及契約之約定，被告應於同年五月七
      日前給付保險金，故被告應自九十一年五月八日起按年利率一分（即百分之十
      ）給付遲延利息。為此，爰依保險契約之法律關係，請求(1)被告應給付原告甲○○○六十七萬四千二百八十元，及自九十一年五月八日起至清償日止，按年
      利率一分計算之利息。(2)被告應給付原告甲○○○、丁○○、丙○○、乙○○
      三萬六千元，及自訴狀送達之翌日即九十二年十一月一日起至清償日止，按年
      利率一分計算之利息等語。
三、被告則以：要保人丁洪於八十六年七月二十五日至同年七月二十九日住院，經醫
    生診斷為「肝硬化」等，嗣於八十八年十二月二十九日至三十日再度住院，經診
    斷為「肝功能異常、糖尿病」，且依中英醫院於九十三年四月二十日以（九十三
    ）中醫字第三七七號函檢附病患丁洪於八十七年五月二十三日之住院護理紀錄亦
    記載「有肝硬化病史」等字句，由此可證要保人丁洪於投保前除肝炎外亦患有糖
    尿病、肝硬化等病症，惟要保人於要保書上僅說明於八十六年三月間因肝炎就醫
    且已痊癒，卻隱匿八十六年七月間經診斷「肝硬化」、八十八年十二月間已經診
    斷出之「肝功能異常、糖尿病」等病症，可見要保人丁洪僅告知曾疑患肝炎業已
    痊癒之輕症而故意隱匿罹患肝硬化之重症，嚴重影響被告對於危險之估計，要保
    人丁洪確實有未盡據實告知義務之情事。被告乃分別於九十一年四月三日、四月
    十一日以國壽字第九一０四００三九號及00000000號存證信函向要保人
    丁洪為解除契約之意思表示，要保人住所大樓收發室管理員雖於收受上開信函後
    ，先後以「查無此人」、「遷」等事由遭退回，惟查，上開存證信函係依約定之
    地址寄送，要保人丁洪且無死亡或住居不明之情形，足見被告以存證信函向要保
    人之住所所為解除系爭保險契約之意思表示，既已經該大樓收發室之管理員收受
    即已到達要保人丁洪之支配範圍內，丁洪即處於隨時可了解被告解除系爭契約意
    思表示內容之狀態，故被告解除系爭保險契約之通知應認已達到要保人而發生效
    力。是以，系爭保險契約既經解除，原告請求給付保險金，為無理由，應予駁回
    云云，資為抗辯。
三、兩造不爭執之事實：
（一）原告起訴主張原告甲○○○之夫丁洪於八十九年四月十七日以丁洪本人為被保
      險人，與被告簽訂「國泰福本一一一終身保險」附加「國泰溫心住院日額保額
      附約」之保險契約，其中「國泰福本一一一終身保險」契約係以原告甲○○○
      為受益人，約明被保險人身故保險金六十萬元整，併至身故當年度所應繳年繳
      之保險費總額給付；並於上開附約中明訂溫心住院日額加護病房每日二千元整
      之事實，業據提出「國泰福本一一一終身壽險」人壽保險單（含附約「溫心住
      院日保險附約」）影本一件（本院卷第七至三五頁），復有溫心住院日額保險
      附約影本一件附卷可稽（本院卷第九八至一０四頁），並經被告自認在卷，堪
      信為真正。
（二）被保險人丁洪嗣於九十一年四月十二日凌晨因肝硬化併發敗血症休克而死亡。
      原告甲○○○乃於九十一年四月十九日以三重郵局第三八二三號存證信函向被
      告提出理賠申請，被告以被保險人丁洪未盡告知義務，經其解除契約而拒絕給
      付保險金等情，有原告提出死亡證明書、三重郵局第０三八二三號存證信函、
      理賠申請書影本、被告公司九十一年五月十日國壽字第九一０五一四九號函等
      影本各一件附卷可稽（本院卷第三六頁、第三八至四一頁、第四七頁），兩造
      則無爭執。
四、本件經本院於九十二年十一月十七日與兩造整理並協議簡化爭點為（參見本院卷
    第一八二頁至一九五頁言詞辯論筆錄）：
（一）被保險人丁洪於與被告成立系爭保險契約時，有無違反保險法第六十四條規定
    　之告知義務，未告知其於簽訂系爭保險契約前已罹患糖尿病、肝硬化之事實？
（二）被告解除保險契約之意思表示是否已送達要保人或其繼承人？
    茲審理論究如次。
五、按要保人故意隱匿，或因過失遺漏，或為不實之說明，足以變更或減少保險人對
    於危險之估計者，保險人得解除契約；其危險發生後亦同，保險法第六十四條第
    二項前段定有明文。惟說明不實，並非當然使保險契約失效，僅於要保人或被保
    險人所為之說明符合下列要件時，保險人始得解除契約：(1)須要保人故意隱匿或
    因過失遺漏或為不實之說明；(2)須要保人之隱匿遺漏或為不實之說明，足以變更
    或減少保險人對於危險之估計；(3)隱匿遺漏或不實說明之事項，須與保險事故之
    發生具有因果關係。
（一）次按保險契約為最大誠信契約，倘要保人有故意隱匿，或因過失遺漏，或為不
      實之說明，足以變更或減少保險人對於危險之估計之情事，要保人如主張保險
      人不得解除保險契約，即應就保險事故與要保人所未告知或不實說明之事項並
      無關聯，且該事項已確定對保險事故之發生不具任何影響，保險人亦未因該未
      告知或不實說明之事項，而造成額外之負擔，對價平衡並未遭破壞予以證明始
      可。亦即須就保險事故與要保人所未告知或不實說明之事項間之無關聯，證明
      其必然性；倘有其或然性，即不能謂有上開法條但書適用之餘地，保險人非不
      得解除保險契約。故保險法第六十四條第二項但書之規定，須保險事故與該未
      據實說明者完全無涉，始有適用，例如未說明己身有肝病，但死亡係車禍者。
      如未說明之事項與保險事故之發生有關聯、牽涉、影響或可能性時，即無該但
      書規定之適用，保險人依該條項解除契約，自不以未告知或說明之事項與保險
      事故之發生有直接之因果關係為限。最高法院九十二年度台上字第一七六一號
      判決要旨可資參照。被保險人丁洪於九十一年四月十二日凌晨因肝硬化併發敗
      血症休克而死亡之事實，有死亡證明書影本乙紙附卷可稽（本院卷第三六頁）
      ，兩造對此則無爭執，業如前述。被保險人丁洪是否曾於五年內患有糖尿病而
      接受醫師治療、診療或用藥乙節已載列於系爭要保書背面之書面詢問事項，觀
      諸卷附人身保險要保書影本即明（本院卷第十二頁、第一一三頁），而被保險
      人丁洪自八十年至九十一年二月十二日因糖尿病至板橋中英醫院門診，嗣於九
      十一年二月二十六日進入財團法人國泰綜合醫院（以下簡稱「國泰醫院」）診
      療，經診斷之結果，罹患酒精性肝硬化、糖尿病、胃潰瘍及十二指腸潰瘍、脂
      漏性皮膚炎、右耳慢性中耳炎等病症乙節，有中英醫院病歷內容摘要影本、國
      泰醫院診字第四九五五號診斷證明書影本各一紙在卷可憑（本院卷第三七、一
      一四頁），惟被保險人丁洪之死亡原因為「肝硬化併發敗血性休克」，自難認
      定被保險人之死亡與其糖尿病之症狀間有所關聯，本件危險之發生並未基於被
      保險人未說明其曾罹患糖尿病之事實，從而，被保險人丁洪於投保時，縱有說
      明不實之情形，依保險法第六十四條第二項但書規定，被告亦不得據此為解約
      之事由。
（二）被告抗辯若被保險人丁洪於投保時據實告知其曾罹患肝硬化之病史，則依據該
      公司審查標準，就肝硬化之現症，其評分為「Ｄ」，對照一般注意事項為拒絕
      承保之事實，業據其提出該公司審查標準影本一件、壽險公會拒保符使用法影
      本一紙、一般注意事項影本一紙附卷可稽（本院卷第一一六、三二八、三二九
      頁）在卷可參，且被保險人丁洪死亡之原因為肝硬化併發敗血症休克，為原告
      所自認，是以，倘若被保險人丁洪違反告知之義務，顯足以影響被告對於危險
      估計。被告辯稱：要保人丁洪於投保前除肝炎外亦患有肝硬化等病症，惟要保
      人於要保書上僅說明於八十六年三月間因肝炎就醫且已痊癒，卻隱匿八十六年
      七月間經診斷為「肝硬化」、八十八年十二月間已經診斷出之「肝功能異常、
      糖尿病」等病症，可見要保人丁洪僅告知曾疑患肝炎業已痊癒之輕症而故意隱
      匿罹患肝硬化之重症，嚴重影響被告對於危險之估計，要保人丁洪確實有未盡
      據實告知義務之情事云云，業據提出要保申請書影本一紙、板橋中英醫院病內
      容摘要影本一紙為證（本院第一一三、一一四頁），但為原告所否認。經查：
  １、本件要保人即被保險人丁洪於八十九年四月十七日，與被告訂立系爭保險契約
      之前，於八十九年三月三十日在人身保險要保書「要保人及被保險人告知事項
      」欄「5.過去五年內是否曾因患有下列疾病．．．．(4)肝炎、肝內結石、肝硬
      化、肝功能異常（GPT、GOT值超過40IU/L）」，勾選「是」項，且於「＊被保
      險人及配偶、子女現在及過去之健康情形若有上列所述的情況，請詳填：●姓
      名、●病名（外傷者，含受傷部位）、●就診醫院、●就診期間、●診療過程
      （門診或住院）、●有無手術、●有無後遺症。」乙欄，以人工書寫方式記載
      ：「丁洪因健康檢查疑患肝炎於中英醫院約八十六年三月就診住院約二天，無
      手術，目前已正常無後遺症，且每日早上三點起床於巿集販魚」，依卷附（本
      院卷第一一四頁）板橋中英醫院病歷內容摘要之記載，被保險人丁洪自八十六
      年七月二十五日至同年七月二十九日因胃瘍、胃潰瘍、肝硬化等病症住院治療
      ，惟依前開摘要之記載，可知被保險人丁洪在其於八十九年三月三十日填載人
      身保險要保書之前，最近一次係八十八年十二月二十九日至同年月三十日經中
      英醫院檢查為「肝功能異常」而非診斷為「肝硬化」。再者，要保人或被保險
      人已盡一般之注意而填載要保書之「告知事項」者，保險人就要保人或被保險
      人告知之事項認為有再加以明確之必要，得依要保人或被保險人所告知醫院、
      病症加以查證。被保險人丁洪填載之人身保險要保書「聲明事項」欄第二項載
      明：「本人同意貴公司調查本人、配偶及子女相關之醫療紀錄及病歷。」，有
      人身保險要保書影本一紙在卷可參（本院卷第十二頁），即被告公司於核保時
      ，具有調閱病歷知悉被保險人丁洪之身體健康狀況之機會，而與丁洪對其身體
      狀況，同立於資訊平等之地位，甚至「優於」丁洪對其身體狀況之了解，是以
      被告公司於核保時怠於調閱病歷資料，致未能知悉被保險人丁洪之身體健康情
      形，則屬「過失不知或無法諉為不知」，依保險法第六十二條第二款規定，被
      告自不得於保險事故發生後，再「補行」調閱病歷，據以主張要保人違反告知
      義務而解除契約。另按保險法第六十四條規定之立法意旨，固係因基於保險契
      約係最大誠信契約及保費公平分擔、契約對價平衡原則，故課以要保人於投保
      時，對於保險人之書面詢問負有據實告知之義務，裨保險人就危險之估計能作
      正確之判斷。一方面由於保險事業之經營上，保險人必需就擔負之危險，知悉
      有關其測定之重要事項，故對最能知悉其事實之要保人明文規定使其負擔此一
      義務；另一方面，保險人乃具有從事保險營業之專門知識與經驗者，對於業務
      之經營，自須盡較常人為高之注意義務，故保險人亦不得僅依要保人之聲明為
      估定危險之唯一依據，仍須就訂約有關事項為適當之調查。是以保險法第六十
      四條第三項特別規定行使解除權之短期除斥期間，藉以早日確定契約當事人雙
      方之權義狀態。依上開規定，保險人得行使解除權之除斥期間為自知有解除之
      原因後經過一個月或契約訂立後經過二年不行使即歸於消滅。益見保險法第六
      十四條規定係為求兼顧要保人與保險人雙方之權益，避免保險人於承保時不為
      相當之調查，未發生保險事故則坐享收取保險費之利益，俟保險事故發生，動
      輒指摘要保人未盡告知義務而任意解除契約。被保險人丁洪於填載人身保險要
      保書時，僅係依其記憶而加以填載其病史，該記憶自有片斷、模糊而無法詳盡
      之虞，被告公司之審查標準並非被保險人丁洪可得而知，且依卷附被告公司之
      審查標準「GOT大過GPT二倍，且ZTT大於12u者注意肝硬化症狀」之記載，被告
      既已知悉被保險人丁洪患有肝炎之既往症，依其審查標準，對於上開數值自然
      應加以調查評估。
  ２、按要保人說明義務之違反，須以要保人故意隱匿或因過失遺漏或為不實之說明
      為要件，所謂「隱匿與遺漏」，係指要保人對已知或可得而知之事項，應說明
      並能說明而不說明而言，一般而言，「隱匿與遺漏」，含有將「既有」說成「
      尚無」之消滅意義。為不實之說明者，一般而言，含有將「尚無」說成「既有
      」之積極之意義。依卷附（本院卷第一一四頁）板橋中英醫院病歷內容摘要之
      記載，被保險人丁洪自八十六年七月二十五日至同年七月二十九日因胃瘍、胃
      潰瘍、肝硬化等病症住院治療，惟依前開摘要之記載，可知被保險人丁洪在其
      於八十九年三月三十日填載人身保險要保書之前，最近一次係八十八年十二月
      二十九日至同年月三十日經中英醫院檢查為「肝功能異常」而非診斷為「肝硬
      化」，業如前述。肝炎者，主要有Ａ型、Ｂ型，普通一般患者，在肝炎痊癒之
      後，肝臟可以完全復原，不致留下顯明的疤痕。而肝硬化乃指瀰漫性纖維化，
      同時伴發無數的實質性再生結節而言。因此，肝臟變硬，表面凹凸不平，有時
      看起來像苦瓜，為一種慢性病變，通常會引起輕重不等的功能障礙及門脈系高
      血壓，其種種臨床現象，就是這些病變的後果，這包括門脈系高血壓、消化道
      的出血，肝功能障礙及肝癌的併發。至於肝纖維化與肝硬化如何分期？由肝臟
      維化到肝硬化的過程，有些方法來評估病情的嚴重性。例如由正常肝片到肝維
      化，再到肝硬化，假如有肝切的病理檢查，可以看出病理組織的變化，依纖維
      化的嚴重度來做較精密的分期。若沒有切片檢查，可由超音波查來大致的分類
      。用超音波診斷是否有肝纖維化，會遇到一些不易區分或診斷的情形，也就是
      說要判斷正常、肝實質病變或肝硬化，有時是需要依靠檢查者的經驗，當然與
      檢查儀器亦有相關。所以在診斷是否有肝纖維化、肝硬化甚至是硬化的程度時
      ，還需要配合其他檢查（如切片檢查、同位素檢查、抽血檢查等），由醫院作
      綜合判斷，有被告所提出朱邦猷編著病理學第一六五頁至第一六七頁影本一件
      、原告所提肝臟防治期刊第二十期之網頁資料一件附卷足參（本院卷第二三一
      至二三三頁、第二八一至二八四頁），而參照被保險人丁洪於八十八年十二月
      二十九日出院病歷摘要診斷為肝腫大併肝功能異常，無肝硬化方面之診斷，病
      患於下午三時三十分住院，當日晚上十時自動出院，未作肝切片、腹部超音波
      及肝功能檢查乙節，業經本院依原告之聲請向中英醫院函查屬實，有該院九十
      三年二月二十日（九十三）中醫字第三五三號函在卷足憑（本院卷第二八七頁
      ），另徵諸證人即中英醫院醫師黃坤耀於九十三年三月三十一日言詞辯論期日
      證稱：「（問：何謂肝膽功能異常？醫學上判斷之基準？要從事何種檢驗？）
      靠抽血檢驗肝功能指數，就是ＧＯＴ、ＧＰＴ就可以看出是否肝功能正常或是
      異常，超過正常值就叫做異常。」、「（問：丁洪病歷中有所謂『肝腫大併肝
      功能異常』、『肝硬化』，須分別從事何檢查？兩者在判斷上、症狀上有何不
      同？病患如患有前開疾病時，醫師如何向病患進行解說？）肝腫大就是肝臟體
      積變大，肝炎、酒精性肝病、藥物性肝炎都有可能肝腫大，一般用觸診摸不到
      肝臟，如果摸得到就有可能是肝腫大。肝硬化就是肝臟纖維化，肝臟會縮小，
      纖維組織增生很多，最後肝臟會縮小，早期肝硬化有可能肝臟發炎很厲害，不
      能馬上判斷肝腫大就是肝硬化，一般用穿刺切片診斷是否是肝硬化。」、「（
      問：丁洪是否自八十八年十二月二十九日至三十日在中英醫院住院治療？住院
      期間有無進行肝硬化之診療？）丁洪在中英醫院從來沒有做過肝穿刺切片，大
      部分都在醫學中心才會做，中英醫院不是醫學中心，我們先驗血，驗肝指數、
      白蛋白、球蛋白，肝硬化一個階段之後白蛋白會下降球蛋白會上升，黃疸指數
      超過正常也是一個現象，如果肝指數偏高，白蛋白下降球蛋白上升還有黃疸就
      會懷疑是否是肝硬化，這時我們會安排做超音波檢查看看肝是否比正常小，會
      看到超音波異質性變化，門靜脈高壓，附隨肝縮小腹水，就會高度懷疑是否就
      是肝硬化，肝硬化沒有主要療法，只能減緩控制，比如有腹水就針對腹水。」
      、「（問：如何對病患表明有懷疑是肝硬化？）八八年十二月二十九日沒有跟
      丁洪說明是肝硬化，就診期間從來沒有跟丁洪說是肝硬化，八九年才幫丁洪驗
      血，當時白蛋白、球蛋白都正常，脾臟也沒有腫大，超音波沒有異質性現象，
      病歷上護理紀錄護士有記載丁洪以前有肝硬化病史，但是醫院內醫生沒有記載
      過丁洪有肝硬化，就丁洪在醫院所作檢查我們沒有排除肝硬化，這要做切片才
      可以進一步診斷，如果腹水很厲害我們才會跟病人做進一步建議做切片。」、
      「（提示本院卷第二八０頁，是否記載之病症為『肝炎』、『疑似肝硬化』？
      何謂『疑似肝硬化』，判斷之基準？）就是丁洪有肝炎的意思，至少檢驗上肝
      指數不正常，當時有做超音波，應該也有驗血，超音波可以看出肝異質性變化
      就可以判讀是否有肝炎。八六年七月二十八日住院有做驗血檢查，球蛋白、白
      蛋白都正常，膽黃素偏高，ＧＯＴ、ＧＰＴ偏高，因此病歷記載疑似肝硬化。
      」、「（問：疑似肝硬化時，如何跟病患說明？）一般直接跟病人說可能有肝
      硬化，建議病人定期追蹤肝指數是否有變化也要做超音波，看看是否硬化愈來
      愈明顯。丁洪有驗Ｂ型肝炎抗原抗體，沒有Ｂ型肝炎，從檢查紀錄看起來像是
      酒精性，超音波一般肝炎影像比較亮的話會懷疑是酒精性。」、「【．．．．
      八十六年七月二十九日是否診斷為『肝硬化』？其依據為何？如何向丁洪說明
      病情？（提示被證四、病歷資料）】我從病歷上來看，當時醫師之記載應該只
      是暫時性之診斷，例如肝炎如果還沒有抽血還不能判斷。」、「（提示本院卷
      第一一四頁，該紀錄是否會照會主治醫師？）病歷上有寫，但是如果要確定還
      是要做穿刺。一一四頁我沒有看過，這個沒有會醫生。應該是病歷室出具的資
      料。」等語明確（本院卷第二九七至三００頁），足見被保險人丁洪自八十六
      年七月二十五日起至八十九年三月三十日填寫人身保險要保書時止，期間前往
      中英醫院診療時，中英醫院並未從事切片檢查，醫師於看診後，亦未明確判斷
      被保險人丁洪係罹患肝硬化，此亦有中英醫院九十二年十一月二十五日（九十
      二）中醫字第三二二號函暨檢附病歷記錄影本十六紙附卷可稽（本院卷第一九
      八至二一四頁），準此以解，醫師自不可能告知被保險人丁洪其係罹患肝硬化
      ，縱認醫師經檢查後，懷疑被保險人丁洪係患肝硬化，亦僅告之有此可能性而
      已，當不致於逕告知丁洪係罹患肝硬化之病症。被保險人丁洪是否於投保前罹
      患肝硬化？當以醫師之診斷為主，被保險人丁洪並非醫師，在醫師尚無作出其
      患肝硬化之診斷時，其自無可能確知其患有肝硬化。被告雖辯稱卷附中英醫院
      病歷內容摘要、護理記錄（本院卷第一一四、三一三頁）亦有丁洪罹患肝硬化
      之記載云云，惟查，觀諸上開由中英醫院醫師記載之病歷資料，並無丁洪患有
      肝硬化之診斷結果，中英醫院病歷內容摘要僅係中英醫院病歷室在未經醫師之
      確認下所出具者，如與醫師製作之病歷內容不同，病症之診斷結果當不得以病
      歷內容摘要為斷。再者，護士雖為醫療體系中之專業人士，但職司之工作與醫
      師不同，病症之診斷非其職掌，其所製作有關病史之護理記錄，如與醫師製作
      之病歷內容有出入時，又無其他關於丁洪之診療記錄可資參照，自不能逕以護
      理記錄之內容，認定丁洪曾罹患肝硬化，被告所辯，自不足採。
  ３、肝硬化雖為被告在其書面詢問病項中所列，但核之中英醫院丁洪病歷中，並無
      診斷丁洪係罹患肝硬化之記載，徵諸證人己○○○○之證詞，中英醫院之醫師
      並未對於丁洪患有肝硬化作過確定之診斷，足見被保險人丁洪於填寫人身保險
      要保書時，並非確知其身患肝硬化，且其於在人身保險要保書「要保人及被保
      險人告知事項」欄「5.過去五年內是否曾因患有下列疾病．．．．(4)肝炎、肝
      內結石、肝硬化、肝功能異常（GPT、GOT值超過40IU/L）」，勾選「是」項，
      且於「＊被保險人及配偶、子女現在及過去之健康情形若有上列所述的情況，
      請詳填：●姓名、●病名（外傷者，含受傷部位）、●就診醫院、●就診期間
      、●診療過程（門診或住院）、●有無手術、●有無後遺症。」乙欄，以人工
      書寫方式記載：「丁洪因健康檢查疑患肝炎於中英醫院約八十六年三月就診住
      院約二天，無手術，目前已正常無後遺症，且每日早上三點起床於巿集販魚」
      等情，業如前述，職是，被保險人丁洪本應無故意或過失隱匿不為告知被告之
      情事，被告辯稱被保險人丁洪違反告知義務云云，尚不足採。要保人即被保險
      人丁洪於投保時既無故意隱匿，或過失遺漏，或為不實說明之情事，即與保險
      法第六十四條第二項之規定不符，被告自不得解除契約，其以存證信函之送達
      為解除系爭保險契約之意思表示，不生效力。從而，關於被告解除保險契約之
      意思表示是否已送達要保人或其繼承人？乙節，本院自無須再予審理論究。
六、原告甲○○○主張要保人丁洪與被告簽訂「國泰福本一一一終身壽險」，約定每
    年保險費七萬四千二百八十元，並以伊為受益人，被保險人丁洪嗣於九十一年四
    月十二日凌晨因肝硬化併發敗血症而死亡，保險事故業已發生，依要保人與被告
    成立之「國泰福本一一一終身壽險」主約給付項目約定：「身故或殘廢保險金：
    被保險人於契約有效且繳費期間內身故或全殘時，按六十萬＋（加）至身故或全
    當年度所應繳年繳化保險費總額給付」之事實，業據提出保險契約影本一件為證
    （本院卷第八頁背面），被告對此不加爭執，堪信為真正。依系爭「國泰福本一
    一一終身壽險」契約第十七條第二項約定：「本公司應於收齊前項文件後十五日
    內給付之，逾期本公司應按年利一分加計利息給付。．．．．」，原告甲○○○
    於九十一年四月十九日以三重郵局第三八二三號存證信函向被告申請給付保險金
    ，該存證信函嗣於同年二十二日送達被告，有存證信函影本一件、被告公司理賠
    申請書影本二紙、死亡證明書影本一紙、診斷證明書影本一紙、國民
    面影本各一紙附卷可稽（本院卷第三八至四四頁），被告對此則無爭執。依上開
    約定，被告至遲應於同年五月七日前給付保險金，故被告應自九十一年五月八日
    起按年利率百分之十給付遲延利息。從而，原告甲○○○以系爭「國泰福本一一
    一終身壽險」契約受益人之地位，請求被告給付六十七萬四千二百八十元（6000
    00 +74280=674280），及自九十一年五月八日起至清償日止，按年利率百分之十
    計算之利息，洵屬有據，應予准許。
七、原告主張要保人丁洪與被告簽訂「國泰溫心住院日額保險附約」，約定溫心住院
    日額加護病房每日二千元整，並以要保人丁洪為受益人，丁洪嗣於九十一年三月
    二十六日因肺炎住進三重宏仁醫院加護病房，並於同年四月十二日凌晨因肝硬化
    併發敗血症而死亡，期間共計住院十八日之事實，業據提出提出保險契約影本、
    宏仁醫院診斷證明書影本各一件為證（本院卷第八頁正背面、第四三頁），被告
    並未爭執，堪信為真正。是以，要保人即被保險人丁洪於生前得依「國泰溫心住
    院日額保險附約」，請求被告給付住院費用共計三萬六千元（2000*16=36000 ）
    ，而原告係要保人丁洪為之配偶與子女，為其繼承人，有
    本各二紙在卷可憑（本院卷第四五、四六、八三、八四頁），依民法第一千一百
    四十八條第一項前段「繼承人自繼承開始時，除本法另有規定外，承受被繼承人
    財產上之一切權利、義務。」之規定，原告得依繼承之法理，請求被告給付住院
    費用，是以，原告依繼承及保險契約之法律關係，請求被告給付三萬六千元，及
    自起訴繕本送達被告之翌日即九十二年十一月一日起至清償日止，按週年利率百
    分之十計算之利息，核屬有據，應予准許。
八、本件事證已臻明確，兩造其餘攻防方法及舉證，於判決結果無影響，無一一臚列
    斟酌之必要，附此敘明。
九、原告甲○○○與被告陳明就本判決主文第一項所命之給付願供擔保，聲請宣告假
    執行或免為假執行，經核均合於法律規定，爰分別酌定相當之擔保金額宣告之。
    又本判決第二項所命之給付金額，未逾五十萬元，應依民事訴訟法第三百八十九
　　條第一項第五款之規定，依職權宣告假執行。被告陳明願供擔保請准宣告免為假
  　執行，核無不合，爰酌定相當之擔保金額准許之。
據上論結，本件原告之訴為有理由，依民事訴訟法第七十八條、第三百八十九條第一
項第五款、第三百九十條第二項、第三百九十二條，判決如主文。
中　　　華　　　民　　　國　　九十三　　年　　　七　　　月　　二十一　　日
                                臺灣板橋地方法院民事第二庭
                                    法  官  徐福晉
右為正本係照原本作成
如對本判決上訴，須於判決送達後廿日內向本院提出上訴狀
中　　　華　　　民　　　國　　九十三　　年　　　七　　　月　　二十三　　日
                                    書記官  張玉如
